臺灣高雄地方法院刑事判決　　　　　　 100年度易緝字第54號
公　訴　人　臺灣高雄地方法院檢察署檢察官
被　　　告　JULO JOCE.
選任辯護人　郭憲彰律師
上列被告因業務過失傷害案件，經檢察官提起公訴（96年度偵續
一字第33號），本院判決如下：
    主  文
本件公訴不受理。
    理  由
一、公訴意旨略以：被告JULO JOCELYN DELA CRUZ（起訴書誤載
    為JULO JOCELYN DECA CRUZ）係位在高雄市○○區○○街86
    號財團法人高雄基督教信義醫院兼附設方舟養護之家（下稱
    方舟養護之家）僱用之看護，為從事看護業務之人。民國94
    年1 月19日凌晨0 時30分許，被告在方舟養護之家照護鐘茂
    林時，本應注意鐘茂林只能食用剁碎或體積較小，易於吞嚥
    的食物，竟疏未注意，而以固體土司餵食鐘茂林，致土司阻
    塞鐘茂林之呼吸道，造成鐘茂林嚴重呼吸道阻塞，發生缺氧
    性腦病變之傷害，因認被告涉有刑法第284 條第2 項前段之
    業務過失傷害罪嫌等語。
二、按犯罪之被害人得為告訴；被害人之法定代理人或配偶得獨
    立告訴，刑事訴訟法第232 條、第233 條第1 項分別定有明
    文。次按告訴乃論之罪，未經告訴者，應諭知不受理之判決
    ，刑事訴訟法第303 條第3 款定有明文。所謂未經告訴，包
    括不得告訴及未經合法告訴之情形在內（最高法院91年度台
    非字第207 號判決意旨參照）。準此，告訴乃論之罪，被害
    人或其法定代理人、配偶均未提出告訴，而由其他無獨立告
    訴權之人（如被害人之子女）提出告訴者，其告訴不合法，
    依上開說明，應為不受理判決。經查，被害人鐘茂林於94年
    1 月19日凌晨0 時30分許，因食用土司嚴重阻塞其呼吸道，
    發生缺氧性腦病變之傷害，嗣於本案起訴後之95年9 月28日
    死亡之事實，有行政院衛生署95年6 月27日衛署醫字第0950
    211259號函及所附醫事審議委員會鑑定書、文雄醫院出具之
    死亡證明書在卷可稽（見偵三卷第8 至11、40頁），是本案
    首應審究者為被害人鐘茂林之死亡，與前揭食用土司導致呼
    吸道嚴重阻塞，造成缺氧性腦病變之傷害有無相當因果關係
    。若有，則需詳究被告JULO JOCELYN DELA CRUZ（下稱被告
    JOCELYN ）是否有過失責任；反之，如無法認定二者間具有
    相當因果關係，則不論被告應負刑法第284 條第2 項前段之
    業務過失傷害，或同條項後段之業務過失傷害致重傷罪，因
    該2 罪名均為告訴乃論之罪，故有先行查明本案是否有經合
    法告訴之必要，合先敘明。
三、按刑法上之過失，其過失行為與結果間，在客觀上有相當因
    果關係始得成立。所謂相當因果關係，係指依經驗法則，綜
    合行為當時所存在之一切事實，為客觀之事後審查，認為在
    一般情形下，有此環境、有此行為之同一條件，均可發生同
    一之結果者，則該條件即為發生結果之相當條件，行為與結
    果即有相當之因果關係。反之，若在一般情形下，有此同一
    條件存在，而依客觀之審查，認為不必皆發生此結果者，則
    該條件與結果不相當，不過為偶然之事實而已，其行為與結
    果間即無相當因果關係（最高法院76年台上字第192 判例意
    旨參照）。經查：
  (一)被害人鐘茂林於94年l 月l9日凌晨因呼吸道阻塞，於同日凌
    晨2 時許，經轉送阮綜合醫院急救，其意識昏迷，有自發性
    呼吸，血中氧氣飽和濃度為84% ，改用高濃度面罩後升至92
    % ，於同年月22日，因缺氧情形惡化（血中氧氣飽和濃度下
    降至40% ），遂進行氣管內插管，住院期間除吸入性肺炎外
    ，另併發缺血性腦中風，於同年2 月17日接受氣管切開術，
    術後意識恢復至昏迷指數約8T（T 表示病人為人工氣道無法
    評估語言反應），血中氧氣飽和濃度在氧氣分壓35% 下可維
    持在96-99%，於同年3 月l4日出院轉至文雄醫院治療，其並
    因此四肢完全無法活動，氣管切管抽痰，並以鼻胃管進食，
    嗣鐘茂林於95年9 月28日因休克、呼吸衰竭而死亡，經行政
    院衛生署醫事審議委員會鑑定認：「病人因為食物梗塞呼吸
    道導致嚴重呼吸道阻塞後，發生缺氧性腦病變應為合理推論
    」等情，有前揭鑑定書、死亡證明書、文雄醫院出具之診斷
    證明書（見偵一卷第13頁、偵三卷第8 至11、40頁）在卷可
    參，是被害人鐘茂林因食用土司，導致嚴重呼吸道阻塞，因
    而發生缺氧性腦病變之事實，堪以認定。
  (二)又被害人鐘茂林於95年9 月28日死亡後，其照養醫院即文雄
    醫院開立之前揭死亡證明書記載死亡原因為：「1.直接引起
    死亡之疾病或傷害：甲、休克、呼吸衰竭。乙、（甲之原因
    ）：心臟衰竭、尿路感染；2.其他對於死亡有影響之疾病或
    身體狀況（但與引起死亡之疾病或傷害無直接關係者）：陳
    舊性中風、氣切術後」等語（見偵三卷第40頁）；參以被害
    人鐘茂林於術後轉至文雄醫院及文雄護理之家長期照養並於
    該處去世，有文雄醫院及文雄護理之家病歷各1 冊在卷可參
    ，是文雄醫院在對鐘茂林為長期照護之情下，該醫院就鐘茂
    林身體狀況自應甚為瞭解，而該醫院既認引起鐘茂林死亡之
    先行原因為心臟衰竭與尿路感染，並認與本件有涉之陳舊性
    中風、氣切為與引起其死亡並無直接關係，以文雄醫院本為
    醫療機構，其為此之認定自非無據；復佐以本案再送行政院
    衛生署鑑定，其中關於委託鑑定事由之「鐘茂林於95年9 月
    28日死亡，其原因與94年1 月19日之氣管吸入異物或噎食有
    無因果關係」乙節，行政院衛生署醫事審議委員會之鑑定意
    見亦認為：「病人（即鐘茂林）於94年1 月19日發生噎食後
    ，昏迷指數為3 分，經初步處理轉至阮綜合醫院加護病房時
    ，昏迷指數雖進步為7 分，但意識仍不清。之後病人住院期
    間，昏迷指述並未明顯進步，於2 月17日進行氣管切開術。
    故病人於1 月19日噎食後，開始需要臥床，並以鼻胃管餵食
    及經氣管內管、氣管切開管處抽痰，與1 月19日之噎食在臨
    床上有因果關係。但病人在發生吃土司嗆到前，身體已因老
    人失智症嚴重退化，住院期間又發生腦中風，此二者皆可能
    增加後續肺炎及泌尿道重覆感染之機會，並與後續之死亡有
    關。因此病人最後之死亡原因與94年1 月19日之噎食在臨床
    上無因果關係」等語，有行政院衛生署100 年9 月5 日衛署
    醫字第100212773 號函所附醫事審議委員會鑑定書附卷可參
    （見院三卷第100 、103 、109 頁），核與文雄醫院前揭之
    認定相符；再參以鐘茂林於事後併發出血性腦中風，並受氣
    切術後，迄於其死亡時已逾1 年8 個月，其因食用土司導致
    嚴重呼吸道阻塞所生缺氧性腦病變之傷害，依上開一切事實
    為客觀之事後審查，此與其直接死亡原因之心臟衰竭等，尚
    非必然皆得發生此一結果，該缺氧性腦病變之條件與鐘茂林
    之死亡結果並不相當，尚難認此二者間具有相當因果關係。
四、本院既認被害人鐘茂林之死亡與94年1 月19日之噎食造成缺
    氧性腦病變之間，並無相當因果關係，則被告縱使成立犯罪
    ，應不成立業務過失致死罪（此為公訴罪），而僅可能成立
    刑法第284 條第2 項前段之業務過失傷害，或同條項後段之
    業務過失傷害致重傷罪（均為告訴乃論之罪），是程序上自
    應先究明本件之告訴是否合法。經查：
  (一)被害人鐘茂林之子鐘順德於94年5 月30日前往高雄市政府警
    察局苓雅分局成功路派出所製作筆錄時陳稱：「（問：你要
    對何醫院提出告訴？）我要對財團法人高雄基督教信義醫院
    、信義醫院附設護理之家、信義醫院附設養護之家，及當日
    醫院醫護及照護人員提出告訴」、「（問：你是否要提出告
    訴？）我要提出告訴」等語（見警卷第8 至9 頁），依該筆
    錄之記載，鐘順德均係以自己之名義表示要提出告訴，筆錄
    中未見鐘順德表明代理之旨，以鐘茂林告訴代理人之身分提
    出告訴，亦未見鐘順德提出鐘茂林出具之委任狀，以證明委
    任告訴之實。另鐘順德於本院審理中陳稱：（問：本件提起
    告訴之人為何？）是我。提起告訴之日期如警詢筆錄所載，
    為94年5 月30日」等語（見院三卷第47頁），亦未表明係以
    鐘茂林之告訴代理人之身分提出告訴；參以鐘順德於警詢時
    自陳其學歷為高職畢業，職業為商人（見警卷第7 頁調查筆
    錄受詢問人欄之記載），且在鐘茂林與方舟養護之家等間損
    害賠償事件調解時，以聲請人鐘茂林之代理人身分出席調解
    ，有調解不成立證明書附卷可稽（見偵一卷第46頁），可見
    鐘順德為具有通常之智識能力及豐富社會經驗之成年人，自
    無不知「代理」之含意為何，否則將如何代理鐘茂林出席前
    揭調解？倘鐘茂林確實在鐘順德前往警詢製作筆錄前，委託
    其提出告訴，鐘順德應會遵照其父親鐘茂林之託，向員警表
    明係以告訴代理人之身分提出告訴，且應提出委任狀以取信
    員警，或於製作筆錄後另行補提委任狀。倘鐘順德確實向員
    警表明代理鐘茂林至警局提出告訴，當其見筆錄記載其本人
    而非記載其代理提出告訴之意，豈有不向員警詢問為何誤載
    其為告訴人，而毫無異議於筆錄簽名及按捺指印之理？又告
    訴人鐘順德於本院審理中固陳稱：鐘茂林於94年4 月間委任
    伊提出告訴等語（見院三卷第133 頁），如告訴人鐘順德之
    上開陳述屬實，因鐘茂林之家屬對方舟養護之家疏於照顧鐘
    茂林，使鐘茂林發生缺氧性腦病變之傷害，已甚不諒解，而
    鐘茂林記已傳達提出告訴之意，鐘茂林身為人子，不論係為
    了卻鐘茂林之心願，或對其他家屬有所交代，自應儘速遵從
    鐘茂林之意思辦理，豈有拖延月餘，而至94年5 月30日始行
    向警方提出告訴？綜上，鐘順德於94年5 月30日前往警局，
    係以告訴人而非告訴代理人之身分提出告訴乙節，應堪認定
    。是鐘順德於本院審理中改陳稱：伊表示係以鐘茂林代理人
    之身分提出告訴云云（見易緝字卷第133 頁），顯與事實不
    符，不足採信。
  (二)另證人吳月華於本院審理中雖證稱：鐘順德於94年4 月間詢
    問鐘茂林是否要鐘順德代為提出告訴，當時鐘茂林意識清楚
    ，同意鐘順德代為提出告訴，並於94年7 月初某日，同意出
    具委任狀（見院三卷第170 頁反面、171 頁）；證人吳月慧
    於本院審理中雖證稱：鐘順德與吳月華於94年6 月底、7 月
    間，曾詢問鐘茂林是否要委任律師提出告訴，當時鐘茂林意
    識清楚，同意委任律師提出告訴（見院三卷第175 頁）等語
    。惟本院審酌以下各情，認定鐘茂林自94年1 月19日起至94
    年7 月20日止，均處於意識不清，無法瞭解他人詢問其是否
    提出告訴之問題，亦無同意出具委任狀，授權他人代理告訴
    之能力：(1)鐘茂林於阮綜合醫院住院期間（94年1 月19日起
    至94年3 月14日止），其意識不清，昏迷指數7 分至9 分（
    滿分15分），無法以言語或動作與醫護人員溝通，無法瞭解
    他人言語之意思；於文雄醫院住院期間（94年3 月14日起至
    94年4 月12日止）及出院後至94年7 月21日止，在文雄醫院
    門診時，昏迷指數4 分至8 分，呈半昏迷狀態，四肢癱瘓，
    無法以言語或動作與醫護人員、他人溝通，亦無法瞭解他人
    語言或動作之意；於文雄護理之家接受照護期間（94年4 月
    12日起至94年7 月21日止），昏迷指數4 分，呈重度昏迷，
    四肢癱瘓，無法以言語或動作與醫護人員、他人溝通，亦無
    法瞭解他人語言或動作之意之事實，有阮綜合醫療社團法人
    阮綜合醫院100 年10月25日阮醫教字第1000000516號函、文
    雄醫院100 年10月7 日（100 ）文雄字第049 號函、文雄護
    理之家100 年9 月26日（100 ）文雄護字第028 號函附卷可
    參（見易緝字卷第124 、12 6、157 頁），核與行政院衛生
    署醫事審議委員會前揭2 份鑑定書所載：「‧‧94年1 月19
    日00：50左右，‧病人（即鐘茂林）‧‧進食中突然發紺，
    ‧‧病人意識已昏迷（昏迷指數為3 分，註：昏迷指數最高
    為15分，最低為3 分，一般8 分以下視為昏迷）‧‧。01：
    30病人‧‧意識仍呈現昏迷（昏迷指數為5 分）。病人於02
    ：00許送達阮綜合醫院急診，意識昏迷（昏迷指數為5-6 分
    ）‧‧。2 月17日接受氣管切開術，術後意識恢復至昏迷指
    數8T（T 表示病人為人工氣道無法評估語言反應）」、「病
    人因呼吸器無法脫離，於94年3 月14日轉至文雄醫院呼吸照
    護病房住院，4 月5 日脫離呼吸器，於4 月12日出院，出院
    當日昏迷指數為8T，意識仍不清楚。95年7 月20 日 病人於
    文雄醫院之意識狀態並不清楚，昏迷指數為7T」等語相符（
    見偵三卷第10頁、院三卷第107 頁）。(2)證人即文雄醫院醫
    師吳華倩於本院審理中證稱：根據文雄醫院門診病歷、病程
    紀錄、長期與臨時醫囑單、護理紀錄單之記載，鐘茂林自94
    年3 月14日起94年7 月21日止，都處在半昏迷狀態，昏迷指
    數介於8 、9 分居多，沒有明顯變化，昏迷指數有3 項判斷
    標準，包括語言能力最高為5 分、張眼能力最高為4 分、動
    作能力（痛刺激）最高為4 分，鐘茂林有氣切，所以語言能
    力只有1 分，他的之眼睛有時可以張開，所以可以得到3 至
    4 分，但不代表他意識清楚，另外鐘茂林對痛刺激的反應，
    大概也是3 至4 分，以上3 項加總，昏迷指數大概是7 至9
    分之間，在前揭期間內，鐘茂林縱使會有轉頭、眨眼睛或用
    力反握他人之動作，亦無法確定係屬於有意識之行為，另鐘
    茂林於94年6 、7 月間，應該是無法瞭解他人詢問其是否同
    意提出刑事告訴之意思，亦無法以眨眼睛、用力握住他人手
    掌或任何方式回答他人之問題等語（見院三第228 至229 頁
    ）；核與證人吳筱妍於本院審理中證稱：伊於94年間，在文
    雄護理之家從事護理工作，照護鐘茂林期間，鐘茂林無法以
    眨眼睛之方式與人溝通，一直處於半昏迷狀態（見院三卷第
    231 至232 頁正面）；證人鄭蓉暄於本院審理中證稱：伊於
    94年間，在文雄養護之家擔任護士，印象中鐘茂林會無意識
    的拔管，別人無法與鐘茂林溝通，因為他聽不懂別人的言語
    （見院三卷第234 頁）；證人許嘉珍於本院審理中證稱：伊
    於94年間，在文雄護理之家擔任護理人員，依護理紀錄之記
    載，鐘茂林的意識應該是不清楚，而且躁動，印象中鐘茂林
    應該無法溝通，無法控制自己的行為，很容易亂揮手或亂動
    ，伊告訴鐘茂林如此會受傷，不要亂揮或亂動，但是鐘茂林
    無法配合（見院三卷第235 頁反面、236 頁正面）；證人呂
    明冠於本院審理中證稱：伊於94年間，在文雄養護之家擔任
    護士，從護理紀錄來看，鐘茂林處於半昏迷狀態，伊幫鐘茂
    林抽痰或更換管路時，會告知鐘茂林此事，但鐘茂林不會有
    回應，也無法以眨眼睛之方式與別人溝通等語（見院三卷第
    237 頁反面、238 頁正面）均相符。(3)前揭證人若非文雄醫
    院之現任醫師，就是曾任職文雄護理之家之護理師，其等與
    鐘茂林或被告JOCELYN 均無任何親誼，應無特意迴護何方，
    而故為不實證述之必要。又醫院或護理之家雖非一般之商家
    ，然亦均有其生存競爭之壓力，如病患因該醫院之治療或護
    理之家之照護，病情因此獲得改善，醫院或護理之家就此對
    其形象有正面幫助之消息，實無刻意隱瞞之必要，是上開證
    人之證述，應堪採信，益見鐘茂林自94年1 月19日起至94年
    7 月21日止，均呈意識不清之昏迷狀態甚明，自無可能於94
    年4 月間委任鐘順德提出告訴，及在94年6 月底、7 月初某
    日，授權鐘順德提出告訴，並在記載日期為94年7 月19日之
    委任狀（受任人為唐小菁律師）上，由他人持其手指按捺指
    印之時，瞭解按捺指印之用意為何。另鐘順德、吳月華分別
    係鐘茂林之兒子、兒媳；吳月華與吳月慧為姊妹關係，其等
    與鐘茂林間之關係密切，且其等之利害關係一致，其等所為
    鐘茂林意識情況之陳述難免失真，且證人吳月華、吳月慧姊
    妹於本院審理中，就6 年多前，鐘茂林如何同意提出告訴、
    出具委任狀細節之證述，竟然幾乎一致，實啟人疑竇；參以
    其等上開陳述，核與前揭無利害關係之醫院、養護之家之函
    文及證人吳華倩、吳筱妍、鄭蓉暄、許嘉珍、呂明冠之證述
    ，均明顯不符，實難以採信，是鐘茂林並未於94年4 月間委
    任鐘順德提出告訴，亦未於94年6 、7 月間委任唐小菁律師
    提出告訴等情，亦堪認定。
五、綜上所述，鐘順德於94年5 月30日，係以自己而非鐘茂林代
    理人之名義提出告訴，且被害人鐘茂林並未委任鐘順德或唐
    小菁律師提出告訴，而鐘順德係鐘茂林之子，並非被害人，
    亦非鐘茂林之法定代理人或配偶，是不論被告JOCELYN 所涉
    係業務過失傷害或業務過失傷害致重傷罪嫌，告訴人鐘順德
    均無獨立之告訴權，其告訴不合法，依前揭說明，自應依刑
    事訴訟法第303 條第3 款諭知不受理判決。
據上論斷，應依刑事訴訟法第303 條第3 款，判決如主文。
本案經檢察官張媛舒到庭執行職務。
中    華    民    國   100    年    12    月    28    日
                  刑事第五庭    法  官  方錦源
以上正本證明與原本無異。
如不服本判決，應於收受判決後10日內向本院提出上訴書狀，並
應敘述具體理由。其未敘述上訴理由者，應於上訴期間屆滿後20
日內向本院補提理由書( 均須按他造當事人之人數附繕本) 「切
勿逕送上級法院」。
中    華    民    國   100    年    12    月    28    日
                                書記官  王珮樺